臺灣新北地方法院民事判決
109年度重訴字第779號
原      告  尖山黃氏孝思會

法定代理人  黃烱達  
訴訟代理人  賴勇全律師
            陳振瑋律師
            賴映淳律師
被      告  林淑娟  
訴訟代理人  謝碧鳳律師
被      告  黃曦奕  
被告兼
特別代理人  王芊樺  

上列2人
訴訟代理人  鄭志政律師
被      告  黃炳中  
訴訟代理人  丁聖哲律師
複代理  人  李聖鐸律師

上列當事人間請求塗銷所有權移轉登記等事件，經本院於民國11
1年4月19日言詞辯論終結，判決如下：
    主  文
原告之訴及假執行之聲請均駁回。
訴訟費用由原告負擔。
    事實及理由
一、程序方面：
　㈠按「祖公會」係由特定之會員組成之社團的祭祀團體，其與
    祭祀公業不同點，在於祭祀公業之會員權，稱為派下權，而
    祖公會之會員權，則稱之為股份。在前者，於設立當時，由
    享祀者直接分出之各房，平均出資，故其派下權，以房份為
    標準而定，係不確定、潛在的應有部分；而後者，則屬自始
    已確定之股份，故須依一定比例標明股份名義人之股份（最
    高法院87年度台上字第3號裁判意旨參照）。本件原告雖未
    為法人登記，無權利能力，惟原告至遲於提起本件訴訟前之
    民國109年10月間既由黃烱凱等10人召開會議制訂管理暨組
    織規約、設有代表人，有一定之名稱及事務所（詳原證1至4
    ），並有一定之目的及獨立之財產（除本件訟爭附表所示土
    地以外，尚有現金新臺幣(下同)1萬元等），依民事訴訟法
    第40條第3項規定，應屬非法人之團體，而有提起本件訴訟
    之當事人能力。至其成員，究否包含不承認此團體而遭列為
    會員之丑○○、巳○○、午○○（參原證15），則屬另事，與前述
    原告具提起本件訴訟當事人能力一事無必然關聯，附此敘明
    。 
　㈡按原告於判決確定前，得撤回訴之全部或一部。但被告已為
    本案之言詞辯論者，應得其同意。訴之撤回係以書狀撤回者
    ，自撤回書狀送達之日起，10日內未提出異議者，視為同意
    撤回；次按特別代理人於法定代理人或本人承當訴訟以前，
    代理當事人為一切訴訟行為。但不得為捨棄、認諾、撤回或
    和解，民事訴訟法第262條、第51條第4項分別定有明文。復
    按連帶債務之債權人，得對於債務人中之一人，或數人，或
    全體，同時或先後請求全部或一部之給付，民法第273條第1
    項定有明文。連帶債務之債權人既可同時或先後對全體債務
    人請求，亦可單獨對其中一人為請求，其是否以連帶債務人
    為共同被告提起給付之訴或提起上訴，既得任意為之，自非
    屬必須合一確定之事件，性質上為類似必要共同訴訟。是連
    帶債務人之一人同意或視為撤回起訴，效力不及於他人。關
    於原告於111年4月19日具狀撤回起訴，其效力分述於下：
　　⑴共同被告辛○○、庚○○、己○○，因均未到曾到庭為言詞辯論
      ，依民事訴訟法第262條第1項前段規定本件原告對共同被
      告辛○○、庚○○、己○○之起訴均因原告於111年4月19日撤回
      起訴而終結。
　　⑵共同被告壬○○、寅○○、申○○、辰○○，均曾到庭為言詞辯論
      ，其等於收受撤回狀繕本後，於10日內之111年4月28日具
      狀同意撤回，依民事訴訟法第262條第1項但書規定本件原
      告對共同被告壬○○、寅○○、申○○、辰○○之起訴，因其等同
      意撤回而終結。
　　⑶共同被告戊○○、丙○○、午○○、巳○○、未○○、癸○○、戌○○，
      均曾到庭為言詞辯論，陸續於111年4月28日、同年月29日
      、同年5月13日收受撤回狀繕本後，10日內未提出異議，
      依民事訴訟法第262條第4項規定本件原告對共同被告戊○○
      、丙○○、午○○、巳○○、未○○、癸○○、戌○○之起訴，因其等
      視為同意撤回而終結。
　　⑷被告丁○○、酉○○、甲○○、丑○○，曾到庭為言詞辯論，於111
      年4月28日收受撤回狀繕本後，10日內提出書狀表明不同
      意原告撤回（被告酉○○之特別代理人依法也無同意撤回起
      訴之權限，併此敘明。），依民事訴訟法第262條第1項但
      書、第51條第4項但書規定本件原告對被告丁○○、酉○○、
      甲○○、丑○○之起訴，不因原告撤回而終結。
二、原告主張：
　㈠訴外人黃樹木、黃樹林為親兄弟，2人父親黃永發於擔任戶長
    期間允許同宗訴外人黃福生入籍，於黃永發死亡後，則由黃
    福生繼任戶長，並依日治時期繼承法律關係，以繼任戶長身
    分繼承黃永發之遺產，包含「鶯歌庄土名尖山埔貳拾四番田
    埔」一所（下稱系爭土地；嗣分割為如附表所示之4筆土地
    ，其中編號3、4所示土地業經台北縣鶯歌鎮公所報准徵收）
    等遺產。嗣因黃福生單身未娶亦無手足子女，為其身後享祀
    考量，並以敬宗尊祖為目的，於昭和10年7月邀同黃樹木、
    黃樹林共同設立乙○○○○○○（下稱系爭孝思會，即原告。），
    分由黃福生提供系爭土地，黃樹林、黃勝龍提供一千大銀，
    作為會產，並將系爭孝思會分作30股，由上開3人各得10股
    。然黃福生於昭和11年（即民國25年）3月11日去世前，未
    及將系爭土地移轉登記為原告全體會員公同共有，且黃福生
    無繼承人，故於黃福生死亡後，系爭土地仍繼續登記於其名
    下。於台灣光復後，黃樹林、黃勝龍曾禮聘訴外人鄭潭管理
    系爭土地，惟於鄭潭死亡後系爭土地即乏人管理，致陸續遭
    外人占用。承前，因黃福生迄至逝世前均單身未娶，且無繼
    承人，故原告會員僅黃樹木、黃勝龍之後代子孫共13人。黃
    清次（109年7月4日死亡，其子被告丑○○為其繼承人之一)為
    黃樹木之子女，自90年起長期擔任原告之爐主，負責原告之
    會產、會員名冊及財產清單等重要文件。嗣因原告全體會員
    對訴外人黃政富提起確認股份權不存在之訴（臺灣桃園地方
    法院99年度訴字第734號，下稱A案）遭判決駁回原告之訴後
    ，原告會員間即生歧見，黃清次未舉辦選任爐主程序致原告
    無法選任新任爐主，迄109年7月間黃清次過世後，原告之爐
    主一職懸而未決，適逢聽聞另案臺灣高等法院105年度重上
    字第672號（下稱B案）判決理由揭明「鶯歌庄尖山埔貳拾四
    番地」（即系爭土地）應係原告全體會員所公同共有，經原
    告會員黃烱凱、黃泓浩、黃明義、黃鈺城、黃鈺田、黃朝陽
    、子○○、壬○○討論後，共同推舉卯○○為代表召開臨時會員大
    會，共同商議修改規約、選任爐主等，並提起本件訴訟。  
　㈡按人民在日據時期之土地所有權移轉，依原大正11年敕令406
    號，自大正12年1月1日起適用當時日本民法（但其第四、五
    編除外）及不動產登記法，其民法第176條規定，物權之設
    定及移轉，僅依當事人之意思表示而發生效力，並不以登記
    為生效要件（臺灣民事習慣調查報告〈下稱習慣報告〉第431
    頁）。本件黃福生將系爭土地做為設立系爭孝思會（祖公會
    ）之出資，雖未辦理移轉登記，然依上開說明，系爭土地於
    黃福生、黃樹木、黃樹林於昭和10年共同簽立乙○○○○○○序文
    會則（下稱原證28會則）為獻出之意思表示時，發生所有權
    移轉之效力，屬系爭孝思會全體會員公同共有， 此為B案確
    定判決肯認之事實。
　㈢先位部分：
　　⑴承前，依原證28會則約定，系爭土地於昭和10年間因黃福
      生贈與原告，屬原告全體會員公同共有，爰起訴請求確認
      登記為黃福生所有附表編號1、2所示土地所有權為原告全
      體會員（即黃烱凱、卯○○、黃泓浩、黃明義、黃明賢、黃
      鈺城、黃鈺田、黃朝陽、子○○、壬○○、黃炳忠、午○○、巳
      ○○，下稱黃烱凱等13人）公同共有。
　　⑵黃清次為黃樹木之子女，對於無法以原告名義或黃永發後
      代名義取得系爭土地及衍生權利一事，深感不平，因而求
      助當時擔任律師之許峻銘。其後適逢祭祀公業條例於96年
      12月12日公布，97年7月1日施行，許峻名遂建議黃清次爭
      取擔任原告爐主，依祭祀公業條例相關規定將原告申請登
      記為祭祀公業法人，以便請求登記為系爭土地所有權人；
      若申報登記未果，則可尋人頭即被告酉○○及金主被告丁○○
      ，以偽造黃福生繼承人資格文件進行訴訟詐欺，進而辦理
      系爭土地繼承登記，再移轉予金主變現，基此獲取之利益
      涉及參與人之分贓，雖無法將系爭土地利益全數還予原告
      全體會員，但黃清次可獨享其應分配之利益。故黃清次對
      內以維護原告全體會員權益為由，經原告全體會員同意後
      ，共同委託許峻銘，以原告全體會員名義，登報公告原告
      會員名冊以徵求異議。嗣因非原告會員之訴外人黃政富對
      原告聲明異議，原告全體會員遂委請許峻銘為訴訟代理人
      對黃政富提起確認股份權不存在之訴（即A案），經法院
      以無法認定系爭土地為原告全體會員公同共有等為由判決
      原告全體會員敗訴。然於A案起訴前，黃清次即與許峻銘
      簽署委任契約書（下稱原證6），約定系爭土地扣除稅費
      後，由黃清次分得40%，但黃清次就此，對原告其餘會員
      閉口未言。更於100年2月22日以存證信函（下稱原證7函
      ）通知原告其餘會員，主張系爭土地為黃福生遺贈予黃樹
      木，命原告其會員不得擅自辦理繼承，藉此先聲奪人，以
      防破壞其等精心之謀畫。許峻銘於A案敗訴確定後，隨另
      尋被告酉○○擔任人頭，夥同戊○○為訴訟當事人，由許泗准
      於101年2月3日偽以存證信函寄發予被告酉○○（地址為被
      告甲○○之住址），要求被告酉○○將附表所示編號1、2土地
      移轉登記予其先祖許新乎之全體繼承人，藉此使被告酉○○
      取得對戊○○提起確認之訴之名義。再執偽造黃福生收養被
      告酉○○為養孫之書面（下稱原證8）為證，於102年1月7日
      以被告酉○○為該案原告（許峻銘為訴訟代理人），對許泗
      准起訴請求確認酉○○為黃福生之繼承人（本院102年重家
      訴8號，下稱C案）， 於訴訟程序中藉由許泗准不否認被
      告酉○○提出原證8形式之真正，被告酉○○則否認戊○○提出
      賣渡證書之真正，使C案僅行一次言詞辯論，即迅速終結
      ，並於102年4月25日確定。被告酉○○取得C案勝訴判決後
      隨於102年5月28日以其為黃福生繼承人為由向地政機關辦
      理繼承登記，並於102年6月17日委由許峻銘為代理人與事
      先找好之金主被告丁○○就附表所示編號1、2土地簽署買賣
      契約（下稱原證25契約），約定由被告丁○○以新臺幣（下
      同）1億1100萬元向被告酉○○購買附表編號1、2所示土地
      ，並於同年7月23日以買賣為原因將附表編號1、2所示土
      地移轉登記為被告丁○○所有。
    ⑶被告丁○○、酉○○前開就附表編號1、2土地所為買賣是基於
      通謀虛偽而為意思表示無效。即由被告丁○○於B案 審理過
      程中自承其購買附表編號1、2所示土地前，業已知悉前開
      土地上存在無權占有情況，且曾派員私下調查， 足見被
      告丁○○明知附表編號1、2土地產權有爭議，才 會以遠低
      於市價之金額購買前述土地，並由所謂仲介被告丁○○之戊○○竟同意擔任原證25契約買方之連帶保證人，及許泗准曾
      於C案中提出渡賣書主張系爭土地其有合法權利，可見被
      告丁○○、酉○○前開就附表編號1、2土地所為買賣是基於通
      謀虛偽而為意思表示無效。爰依民法第828條準用同法第8
      21條、第767條第1項中段請求被告丁○○將附表一編號1、2
      所示土地於102年7月23日以買賣為原因所為所有權移轉登
      記塗銷，回復登記為被告酉○○所有。
　　⑷原證8為偽造，被告酉○○並非黃福生之繼承人。此由黃清次
      與許峻銘早於98年簽署原證6（提及被告酉○○為黃福生過
      房孫），後於A案中以原證28會則記載「（黃福生）無婚
      娶蛉孫兒…」為由，主張黃福生死亡絕戶，可見C案確以訴
      訟詐欺取得之判決，被告酉○○並非黃福生之繼承人，被告
      酉○○應就附表編號1、2所示土地於102年5月28日所為繼承
      登記害及原告對前開土地所有權，爰依民法第828條準用
      同法第821條、第767條第1項中段請求被告酉○○就前開土
      地於102年5月28日所為繼承登記塗銷，回復登記為黃福生
      所有。 
　　⑸併為聲明：
　　　①確認登記為黃福生所有附表編號1、2所示土地所有權為
        原告全體會員公同共有。
　　  ②被告丁○○應將附表編號1、2所示土地於102年7月23日以
        買賣為原因所為所有權移轉登記塗銷，回復登記為被告
        酉○○所有；被告酉○○應就前開土地於102年5月28日所為
        繼承登記塗銷，回復登記為黃福生所有。
　㈣備位一部分：
　　⑴退步言之，倘認被告酉○○是黃福生繼承人。因附表編號1、
      2土地是被告丁○○、酉○○基於通謀虛偽意思表示而為買賣
      ，被告丁○○並非善意第三人，原告仍得依民法第828條準
      用同法第821條、第767條第1項中段請求被告丁○○將附表
      一編號1、2所示土地於102年7月23日以買賣為原因所為所
      有權移轉登記塗銷，回復登記為被告酉○○所有。
　　⑵被告酉○○既為黃福生繼承人，附表編號1、2所示土地又已
      由黃福生贈與原告，原告自得依繼承法律關係及贈與契約
      關係請求被告酉○○應將附表編號1、2所示土地移轉登記予
      原告全體會員公同共有。
　　⑶併為聲明：被告丁○○應將附表編號1、2所示土地於102年7
      月23日以買賣為原因所為所有權移轉登記塗銷，回復登記
      為被告酉○○所有；被告酉○○應將附表編號1、2所示土地移
      轉登記予原告全體會員公同共有。
  ㈤備位二部分：
　　⑴又倘被告酉○○非黃福生繼承人，但認被告丁○○已善意取得
      附表編號1、2所示土地。因黃清次、許峻銘夥同被告酉○○
      、戊○○共同故意不法以訴訟詐欺方式取得C案確定判決，
      使被告酉○○得以繼承為由登記取得附表編號1、2所示土地
      後轉售予善意之被告丁○○，造成原告對就前開土地所有權
      受損，原告自得本於民法第184條、第185條及繼承法律關
      係請求被告被告丑○○應於繼承黃清次遺產範圍內，與被告
      酉○○連帶給付原告全體會員（公同共有）1億1100萬元，
      及自起訴狀繕本送達翌日起至清償日止，按年息5%計算之
      利息。
　　⑵被告甲○○曾從事不動產工作，於另案（本院102年度重字第
      566號）為被告酉○○具狀（下稱原證18）請求免出庭作證
      ，並自稱原證18為其所撰寫，但原證18之筆跡與許峻銘代
      理被告酉○○收取系爭土地簽約款及另案（本院105年度訴
      字第214號）委任狀筆跡雷同，被告甲○○於再經訊問，則
      變更改稱是友人余金城撰寫，擬包庇許峻銘而前後矛盾。
      被告甲○○提供其住址供許泗准寄送存證信函，幫助其等為
      訴訟詐欺前置作業；且於C案宣判後，確定前，曾於102年
      4月15日調取附表所示編號1、2土地登記謄本；於C案確定
      後，原證25契約簽署前，又於102年5月13日再次調閱謄本
      ，幫助土地交易事宜；於前述土地出售後，被告酉○○收受
      550萬元價金亦由其協助隱匿。即以被告酉○○並不識字，
      未與被告甲○○同住，寄予被告酉○○之存證信函地址竟為被
      告甲○○之住址，可知該收件地址是被告甲○○提供予戊○○，
      其協助訴訟詐欺前置作業、土地交易事宜，並協助隱匿被
      告酉○○收受550萬元價金，可認係幫助被告酉○○等人為共
      同侵權行為，依民法第184條、第185條規定請求被告甲○○
      應給付原告全體會員（公同共有）550萬元，及自起訴狀
      繕本送達翌日起至清償日止，按年息5%計算之利息。聲明
      第1項被告則於被告甲○○給付範圍內同免責任。 
　　⑶併為聲明：
　　  ①被告丑○○應於繼承黃清次遺產範圍內，與被告酉○○連帶
        給付原告全體會員（公同共有）1億1100萬元，及自起
        訴狀繕本送達翌日起至清償日止，按年息5%計算之利息
        。
      ②被告甲○○應給付原告全體會員（公同共有）550萬元，及
        自起訴狀繕本送達翌日起至清償日止，按年息5%計算之
        利息。
　　　③第1項被告於前項被告給付範圍內同免責任。
　　　④原告願供擔保，請准宣告假執行。
㈥備位三部分：
　　⑴若被告酉○○為黃福生繼承人，且被告丁○○已善意取得系爭
      土地。則因系爭土地早於黃福生死亡前贈與原告， 為原
      告全體會員公司共有，而非黃福生之遺產，故被告酉○○無
      由因繼承法律關係取得附表所示編號1、2土地所有權。其
      將前開土地出售並移轉記予被告丁○○，並收受買賣價金其
      中550萬元，自屬不當得利，爰依民法第179條規定請求被
      告酉○○應給付原告全體會員（公同共有）550萬元。因被
      告酉○○稱所受領550萬元已交付予被告甲○○，故原告得依
      民法第183條規定請求被告甲○○應給付原告全體會員（公
      同共有）550萬元。被告酉○○於被告甲○○給付範圍內同免
      責任
　　⑵黃清次明知其非附表所示編號1、2土地所有權人， 仍受領
      買賣價金3530萬7210元，依民法第179條應返還原告， 其
      繼承人被告丑○○依民法第1148條規定於繼承其遺產範圍內
      負返還之責。  
　　⑶併為聲明：
　　　①被告酉○○應給付原告全體會員（公同共有）550萬元，及
        自起訴狀繕本送達翌日起至清償日止，按年息5%計算之
        利息。
　　　②被告甲○○應給付原告全體會員（公同共有）550萬元，及
        自起訴狀繕本送達翌日起至清償日止，按年息5%計算之
        利息。
　　　③第1項被告於前項被告給付範圍內同免責任。
　　　④被告丑○○應於繼承黃清次遺產範圍內連帶給付原告全體
        會員（公同共有）3530萬7210元，及自起訴狀繕本送達
        翌日起至清償日止，按年息5%計算之利息。
三、被告抗辯：　　　
　㈠被告丁○○：
　　⑴被告丁○○否認原證28會則形式為真正。也否認原告主張：
      原告為昭和10年7月間成立之非法人團體；黃福生因繼任
      黃永發戶主身分繼承取得系爭土地；黃福生邀同黃樹木、
      黃勝龍共同設立系爭孝思會，並將其名下系爭土地贈與系
      爭孝思會作為會產；光復後，黃樹木、黃勝龍聘請鄭潭管
      理系爭土地；被告丁○○、酉○○基於通謀虛偽意思表示為系
      爭土地買賣等情為真，應由原告就前述書證之真正及利己
      主張負舉證之責。關於原證1至4、原證16、23、24均原告
      臨訟製作之文書，不足採信。A案當事人為黃清次等人，
      非本件原告。 
　　⑵自大正12年1月1日以後，臺灣全面實施日本民法，不准新
      設祭祀公業（含祖公會）。於昭和10年（民國24年）本不
      得新設祖公會，況黃清次等人於A案僅提出原證28會則影
      本，其上所載設立時間距黃福生死亡尚有8個月，倘黃福
      生於生前確有簽署原證28會則同意將系爭土地贈與系爭孝
      思會為何未將系爭土地登記給系爭孝思會？其他發起人亦
      未催促其移轉？是否因系爭孝思會依當時規定根本無法成
      立？均有疑義。即由黃清次等人於A案中僅提出原證28會
      則影本，未提出資料證明系爭孝思會於昭和10年7月時或
      之後，已依日本民法第33、34條規定完成設立為祭祀社團
      法人，並無法證明系爭孝思會為非法人團體。原告既不能
      證明系爭孝思會於昭和10年7月已成立；也不能證明原告
      即系爭孝思會及系爭土地已於昭和10年7月間由黃福生贈
      與系爭孝思會，則原告提起先位之訴，請求確認附表編號
      1、2土地為原告全體會員公同共有，自屬無據。        
　　⑶另不問被告酉○○是否為黃福生之繼承人，被告丁○○既善意
      信賴附表編號1、2土地登記外觀而向被告酉○○買受前開土
      地，並辦妥所有權移轉登記，被告丁○○自為前開土地所有
      權人。即原告主張附表編號1、2土地為其全體會員公同共
      有；被告丁○○、酉○○前開就附表編號1、2土地所為買賣是
      基於通謀虛偽而為意思表示無效。依民法第828條準用同
      法第821條、第767條第1項中段規定請求被告丁○○將附表
      一編號1、2所示土地於102年7月23日以買賣為原因所為所
      有權移轉登記塗銷，回復登記為被告酉○○所有，並無理由
      。
    ⑷併為答辯聲明：原告之訴駁回。
　㈡被告酉○○、甲○○：
　　⑴原告於109年才提起本訴，被告酉○○、甲○○為時效抗辯。即
      原告以往從未對被告酉○○主張過附表編號1、2土地之權利
      ，幾乎都由訴外人陳朝富、陳國昌、陳見煌等人對被告酉
      ○○提出民、刑訴訟，且均以酉○○為被告，未見將甲○○列為
      被告。衡情，倘原告確為前開土地權利人，豈有直到109
      年才為權利之主張。  
　　⑵被告甲○○否認有收受550萬元價金，實則，被告酉○○為其公
      公，對相關法律及事實經過均不清楚，是許峻銘稱被告酉
      ○○為黃福生之繼承人，相關事宜辦理，也均由許峻銘為之
      ，被告甲○○僅在被告酉○○心神喪失後擔任其特別代理人，
      遭原告列為本件被告實屬冤枉。被告酉○○為黃福生繼承人
      一事，經B案確定判決肯認，雖嗣再遭另案（臺灣高等法
      院106年度重上字第697號，下稱D案）否認被告酉○○因繼
      承取得附表編號1、2土地所有權，但兩造是否不受C案確
      定判決拘束，而受D案確定判決拘束，非無疑問。另關於
      原證8、賣渡證書等書證也從未遭認定為偽造不實，原告
      依侵權行為、不當得利法律關係對被告酉○○、甲○○為賠償
      或利得返還之請求，並無理由。
　　⑶被告酉○○、甲○○均否認原告提出原證28會則形式之真正，
      也否認昭和10年7月間有成立系爭孝思會，及黃福生生前
      有將系爭土地贈與系爭孝思會。
　　⑷併為答辯聲明：原告之訴駁回。　 　
　㈢被告丑○○：
　　⑴被告丑○○否認原證28會則形式之真正，也否認系爭土地為
      原告會員公同共有。原告既不能證明系爭土地為原告會員
      公同共有，自難以其會員所公同共有系爭土地遭黃清次等
      人不法侵害為由，本於繼承及侵權行為或不當得利法律關
      係請求黃清次之繼承人於繼承黃清次遺產範圍內負賠償或
      返還利得之責。
　　⑵退步言之，原告既依據B案判決（106年8月9日判決）內容
      來主張，其遲至109年12月22日才本於侵權行為法律關係
      提起本訴，亦罹2年滅時效，被告丑○○得拒絕給付。 
　　⑶併為答辯聲明：原告之訴駁回。
四、兩造不爭執之事項： 
　㈠日據時期海山郡鶯歌庄尖山字尖山埔24番土地（即系爭土地
    ）登記業主為黃福生，永小作人為鄭潭；光復後編為臺北縣
    ○○鎮○○○○○○00地號，登記所有權人黃福生，管理人鄭潭，並
    於64年11月21日辦理分割登記，分割出臺北縣○○鎮○○段○○○○
    段00000000000000地號土地，並均轉載所有權人黃福生，管
    理人鄭潭，嗣上開24-1、24-3地號土地（即附表編號3、4土
    地）於80年5月2日經徵收，上開24、24-2地號土地於94年10
    月28日再經地籍圖重測編定為29、142地號土地（即附表編
    號1、2土地）。
  ㈡29號、142號土地（即附表編號1、2土地）於102年5月28日以
    繼承為原因登記為被告酉○○所有；再於102年7月23日以買賣
    為原因移轉登記為被告丁○○所有。
  ㈢黃福生於25年3月11日死亡。
  ㈣酉○○於21年1月19日出生，父母為黃尚源、黃鄭快，酉○○未曾
    聲請辦理戶籍登記為黃福生之過房孫。
  ㈤黃清次於109年7月4日死亡，其子丑○○為其繼承人之一。
五、原告主張：系爭孝思會於昭和10年7月成立；原告即系爭思
    會；黃福生於昭和10年7月將系爭土地贈與系爭孝思會，故
    系爭土地於昭10年7月因黃福生贈與之結果，為系爭孝思會
    （即原告）全體會員公同共有等情，為被告所否認，應由原
    告負舉證之責。關此部分，固據原告提出原證28會則影本為
    據，惟：
　㈠按私文書經本人或其代理人簽名、蓋章或按指印或有法院或
    公證人之認證者，推定為真正，民事訴訟法第358條第1項定
    有明文。次按文書之證據力，有形式上證據力與實質上證據
    力之分。前者係指真正之文書即文書係由名義人作成而言；
    後者則為文書所記載之內容，有證明應證事實之價值，足供
    法院作為判斷而言。必有形式上證據力之文書，始有證據價
    值可言。文書之實質上證據力，固由法院根據經驗法則，依
    自由心證判斷之。但形式上之證據力，其為私文書者，則應
    依民事訴訟法第357條規定決定之，即私文書之真正，如他
    造當事人有爭執者，應由舉證人證其真正（最高法院91年度
    台上字第1645號裁判意旨參照）。復按當事人提出之私文書
    ，必先證其真正，始有形式之證據力。如他造否認該提出之
    私文書繕本或影本，或爭執其內容之記載，在舉證人提出原
    本前，不認該繕本或影本有何形式之證據力（最高法院93年
    度台上字第1210號裁判意旨參照）。
　㈡本件被告否認原告提出原證28會則影本形式之真正，依民事
    訴訟法第352條第2項前段規定，在原告提出原證28會則原本
    前，按諸前開裁判意旨，不認該影本有何形式證據力。經本
    院於111年4月19日言詞辯論期日命原告提出原證28會則原本
    ，原告雖主張：原證28會則原本由黃清次保管，應由其繼承
    人提出，原告無法提出原本等語。然為被告丑○○等到庭黃清
    次之繼承人所否認，自應由原告就原證28會則原本由黃清次
    繼承人保管之主張，負舉證之責。關此部分，既未據原告提
    出任何證據以供本院審酌，單執原證28會則影本是由黃清次
    之訴訟代理人許峻銘A案中提出為由，尚無足證明該書證原
    本即由黃清次執有。蓋經本院依原告聲請調取A案全卷核對
    結果，A案原告非僅黃清次，而是黃樹木、黃勝龍之全體繼
    承人，且其等於A案中固曾提出原證28會則影本為證，然延
    至A案言詞辯論終結前，始終未曾提出原本到院，自難以原
    證28會則影本曾於A案中由許峻銘以原告訴訟代理人身分提
    出為由，逕謂原證28會則原本即由黃清次保管。基上，本件
    原告就不能提出其所有原證28會則原本一事，難認具正當事
    由。
　㈢參酌於A案繫屬前黃清次於98年1月9日出具予許峻銘之委任書
    （即原證6），記載黃福生收養酉○○後2年即告死亡，與原證
    28會則記載「（黃福生）無婚娶蛉孫兒…」（即黃福生死亡
    絕嗣）相歧；於A案確定前黃清次於100年2月22日以原證7函
    通知原告其餘會員，主張系爭土地為黃福生遺贈予黃樹木，
    命原告其會員不得擅自辦理繼承等語，也與原證28會則記載
    「昭和拾年間福生竟積勞成疾…福生乃決定獨自獻出自買之
    前記田埔一所以為煙祀之業」也不相符。及本件原告乃主張
    ：黃清次為黃樹木之子女，對於無法以原告名義或黃永發後
    代名義取得系爭土地及衍生權利一事，深感不平，因而求助
    當時擔任律師之許峻銘。其後適逢祭祀公業條例於96年12月
    12日公布，97年7月1日施行，許峻名遂建議黃清次爭取擔任
    原告爐主，依祭祀公業條例相關規定將原告申請登記為祭祀
    公業法人，以便請求登記為系爭土地所有權人；若申報登記
    未果，則可尋人頭即被告酉○○及金主被告丁○○，以偽造黃福
    生繼承人資格文件進行訴訟詐欺，進而辦理系爭土地繼承登
    記，再移轉予金主變現，基此獲取之利益涉及參與人之分贓
    ，並因而陸續由許峻銘擔任訴訟代理人提起A案、C案訴訟等
    情，更難信許峻銘於A案提出原證28會則影本並非其等為取
    得系爭土地所有權而捏造製作之文書。
　㈣即經本院調查結果，認原告提出原證28會則影本不具形式證
    據力，不能作為原告主張：系爭孝思會確已於昭和10年7月
    間成立；黃福生於昭和10年7月將其所有系爭土地贈與系爭
    孝思會；系爭孝思會即為原告之佐證。  　
　㈤況大正10年所召開之第一屆臺灣總督府評議會就民法施行有
    關之諮詢事項加以討論，會中就祭祀公業存廢審議結果，決
    議：祭祀公業得以無限期繼續存在，但不許新設立。大正11
    年敕令407號根據上項原則所訂定。該第15條規定「本令施
    行之際，現存之祭祀公業依習慣存續，但準用民法施行第19
    條規定，視為法人」。所準用日本民法第19條第1項規定「
    民法施行前，已有獨立財產之社團或財團，而具有民法第34
    條所列目的者視為法人。」，而所謂日本民法第34條所列之
    目的，乃指「祭祀、宗教、慈善、學術、技藝或其他有關公
    益」上之目的而言。上項敕令同時明令日本法律自大正12年
    1月1日起施行於臺灣。自是日起，習慣上之祭祀公業已不得
    新設。…該第15條指狹義之祭祀公業，至辦事公業、育才公
    業、祖公會等則依該法第16條規定於日本施行後成為會腳或
    派下之共業（分別共有），由於此項規定，此類公業無形中
    被廢止（參習慣報告第746至747頁）。申言之，昭和10年7
    月依當時法令限制並不能新成立祖公會，故縱黃福生、黃樹
    木、黃勝龍確有於昭和10年7月有成立系爭孝思會之合意，
    亦因違反當時法令規定不生效力。
　㈥此外，原告就前述利己主張，未再提出其餘證據以供本院審
    酌，經本院調查結果，認原告主張：系爭孝思會於昭和10年
    7月成立；原告即系爭思會；黃福生於昭和10年7月將系爭土
    地贈與系爭孝思會，故系爭土地於昭10年7月因黃福生贈與
    之結果，為系爭孝思會（即原告）全體會員公同共有等情，
    均難認為真正。
六、原告既不能證明原告是於昭和10年7月間成立之祖公會（即
    系爭孝思會），也不能證明原告已於昭和10年7月間受黃福
    生贈與結果，原告全體會員成為系爭土地所有權人。則原告
    提起先位之訴，請求確認登記為黃福生所有附表編號1、2所
    示土地所有權為原告全體會員公同共有，自為無理由。又原
    告全體會員既非附表編號1、2所示土地所有權人，不問被告
　　丁○○、酉○○就前開土地所為買賣意思表示究否基於通謀虛偽
    意思表示而為；被告酉○○究否為黃福生之繼承人， 原告均
    無由依民法第828條準用同法第821條、第767條第1項中段規
    定提起先位及備一之訴請求被告丁○○將附表一編號1、2所示
    土地於102年7月23日以買賣為原因所為所有權移轉登記塗銷
    ，回復登記為被告酉○○所有；及請求被告酉○○就前開土地於
    102年5月28日所為繼承登記塗銷，回復登記為黃福生所有。
    或本於繼承法律關係及贈與契約關係請求被告酉○○應將附表
    編號1、2所示土地移轉登記予原告全體會員公同共有。也不
    能以其所有附表編號1、2所示土地所有權受損為由，本於繼
    承、侵權行為、不當得利法律關係提起備二、備三之訴，請
    求被告酉○○、甲○○及被告丑○○於 繼承黃清次遺產範圍內對
    原告負損害賠償或返還相當於土地價額之不當利得。
七、綜上，原告提起本件先位、備一、備二、備三之訴均為無理
    由，應予駁回。原告之訴既經駁回，其假執行之聲請亦失所
    附麗，應併駁回。
八、兩造其餘主張及攻擊防禦方法，經本院斟酌結果，與本件判
    決結果無涉，爰不逐一論列說明。
結論：原告之訴為無理由，依民事訴訟法第78條，判決如主文。
中　　華　　民　　國　　111 　年　　5 　　月　　26　　日

                  民事第六庭    法　官　黃信滿
以上正本係照原本作成
如對本判決上訴，須於判決送達後20日內向本院提出上訴狀。如
委任律師提起上訴者，應一併繳納上訴審裁判費。
中　　華　　民　　國　　111 　年　　5 　　月　　26　　日
                                書記官　黃曉妏
附表：　　　　　　　　　　　　　　
編號 土地地號（新北市鶯歌 區陶瓷段） 權利範圍 重測前地號（尖山段尖山埔小段） 重測後登記名義人  目前登記 名義人  1 142地號 全部 24-2地號 黃福生 丁○○ 2 29地號 全部 24地號 黃福生 丁○○ 3 118地號 全部 24-3地號   4 127地號 全部 24-1地號